【裁判字號】    99,上易,639
【裁判日期】    990618
【裁判案由】    妨害自由
【裁判全文】
臺灣高等法院刑事判決                 99年度上易字第639號
上  訴  人
即  被  告  乙○○
            甲○○
共      同
選任辯護人  文  聞律師
            鄭懷君律師
            張永福律師
上列上訴人因妨害自由案件，不服臺灣士林地方法院98年度易字
第530號，中華民國99年1月26日第一審判決（起訴案號：臺灣士
林地方法院檢察署98年度偵字第674號），提起上訴，本院判決
如下：
    主  文
原判決撤銷。
乙○○、甲○○無罪。
    理  由
一、公訴意旨略以：乙○○因與元興建設股份有限公司（下稱元
    興公司）負責人蔡健生發生土地糾紛，因此心生不滿，於民
    國97年12月11日，在元興公司所興建之臺北縣淡水鎮○○路
    217號「水世紀大樓」前之自有土地上，搭建內置棺木、骨
    灰罈、牌位、招魂幡、及紙人像等殯葬禮儀用品之透明棚架
    （乙○○所涉恐嚇罪部分，經臺灣士林地方法院檢察署《下
    稱士林地檢署》檢察官以98年度偵字第1657號提起公訴），
    致使該大樓社區住戶心生畏懼及不安，紛紛要求蔡健生出面
    處理，蔡健生遂指示該社區工地主任蔡明達，在前揭透明棚
    架前之「水世紀大樓」社區前土地上，利用鐵絲纏繞在盆栽
    及樹木上，用以固定木板，並阻隔前揭不雅景觀，詎乙○○
    見狀後，竟邀甲○○及其他真實姓名年籍不詳之數名男子，
    共同基於妨害自由之犯意聯絡，於97年12月12日上午10時許
    ，強行撤除元興公司設置之上開阻隔木板，妨害元興公司行
    使權利，因認被告乙○○、甲○○均犯刑法第304條之強制
    罪嫌等語。公訴意旨認被告乙○○、甲○○涉犯刑法第304
    條之強制罪，無非以告訴代理人邱靖貽律師之指述、證人即
    元興公司之工地主任蔡明達之證述、98年2月2日士林地檢署
    檢察事務官勘驗筆錄及監視錄影翻拍照片12張，告訴代理人
    所提出之監視錄影拍拍照片13張、臺北縣政府警察局淡水分
    局（下稱淡水分局）函呈臺北縣政府警察局員警工作紀錄簿
    及臺北縣政府警察局刑警大隊蒐證照片14張、交通部公路總
    局第一區養護工程處景美工務段97年1月29日一工景字第
    097000067 0號函及認養契約、遭被告二人拆除並丟棄在地
    之木板翻拍照片2張等為主要之論據。
二、按犯罪事實應依證據認定之，無證據不得認定犯罪事實；不
    能證明被告犯罪者，應諭知無罪之判決。刑事訴訟法第154
    條第2項、第301條第1項定有明文，又刑事訴訟法上所謂認
    定事實之證據，係指足以認定被告確有犯罪行為之積極證據
    而言，該項證據自須適合於被告犯罪事實之認定，始得採為
    斷罪資料；事實之認定應憑證據，如未發現相當證據，或證
    據不足以證明，自不能以推測或擬制之方法，以為裁判之基
    礎。（最高法院29年上字第3105號、40年台字第86號判例參
    照）再認定犯罪事實所憑之證據，雖不以直接證據為限，間
    接證據亦包括在內，然而無論其為直接或間接證據，其為訴
    訟上之證明，須於通常一般之人均不致有所懷疑，而得確信
    其為真實之程度者，始得據為有罪之認定，倘其證明尚未達
    到此一程度，而有合理之懷疑存在，致使無從形成有罪之確
    信，即不得遽為不利被告之認定。（最高法院76年度台上字
    第4986號判例意旨參照）另檢察官就被告犯罪事實，應負舉
    證責任，並指出證明之方法，同法第161條第1項亦有明文規
    定。因此，檢察官對於起訴之犯罪事實，應負提出證據及說
    服之實質舉證責任；倘其所提出之證據，不足為被告有罪之
    積極證明，或其闡明之證明方法，無從說服法官以形成被告
    有罪之心證，基於無罪推定之原則，自應為被告無罪判決之
    諭知。（最高法院92年度台上字第128號判例參照）
三、訊據被告乙○○、甲○○固坦承於上揭時間、地點，不顧元
    興公司工地主任蔡明達之反對，與人將元興公司設置在「水
    世紀大樓」與被告乙○○土地間之民權路路段上，用於遮蔽
    「水世紀大樓」社區住戶直接目視被告乙○○擺放之殯葬物
    之木板圍籬拆除之事實，惟均否認有何妨害自由、毀損犯行
    ，均辯稱：蔡明達豎立木板，影響乙○○在自己土地上進出
    ，乙○○有要求蔡明達處理，但蔡明達不理會，事發當天乙
    ○○和甲○○到現場後，再要求蔡明達拆除木板，但蔡明達
    不理，伊二人才動手將木板移到旁邊的空地，過程中沒有對
    蔡明達有強暴、脅迫之行為，至於拆下來的木板放在旁邊空
    地，也沒有破壞致不堪使用云云。經查：
  (一)按刑法第304條第1項之強制罪，所謂「以強暴、脅迫使人行
    無義務之事，或妨害人行使權利」者，其強暴脅迫之對象，
    須以「人」為要件，如妨害人行使權利時，被害人並不在場
    ，自無從對人施強暴脅迫，既缺乏施強暴脅迫之手段，要與
    刑法第304條第1項之構成要件不符；又刑法第304條第1項稱
    「強暴」者，乃以實力不法加諸他人之謂，雖不以直接施諸
    於他人為必要，即間接施之於物體而影響於他人者，亦屬之
    ，然仍須被害人在場，始有受強暴之可能，倘被害人根本不
    在場，自不足構成強暴事由。（最高法院85年度台非字第35
    6號、86年度台非字第122號判決意旨參照）次按刑法第304
    條之強制罪，主要係懲罰行為人以「強暴、脅迫」之方法，
    妨害他人意思決定之自由，客觀上，強制罪的不法構成要件
    是以強暴、脅迫使人行無義務之事或妨害人行使權利。所謂
    「強暴」，係指一切外在有形之『不法』腕力使用，亦即行
    為人施用暴力而強制他人，剝奪或妨礙他人的意思形成、意
    思決定或意思活動的自由，以迫使其行無義務之事，或妨害
    人行使權利者即為強暴；亦即逞強施暴，對於他人身體，以
    有形之實力或暴力施以直接或間接『不法』攻擊之謂；且須
    以對人直接或間接施強暴脅迫為限，對物施加暴力則不包括
    在內。（最高法院94年度台上字第6249號判決、85年度台非
    字第344號判決及22年度上字第2037號判決意旨參照），準
    此，刑法第304條第1項之強制罪，係在於保護個人之意思決
    定自由，行為人施強暴、脅迫之對象，必須以對「自然人」
    直接或間接為之為限，法人則不屬之，單純對「物」亦不包
    括在內，倘行為人對物施以強制力時，被害人並未在現場，
    自無從感受行為人對之實施強脅手段，亦無從影響其意思決
    定自由，即與本條所謂強暴脅迫之要件不符。
  (二)被告乙○○係臺北縣淡水鎮○○段第896號、第898之1號、
    第952之1土地之所有權人，上開土地毗鄰元興公司所建造之
    「水世紀大樓」，中間以民權路相隔，間隔之民權路路段，
    係元興公司向交通部公路總局認養植栽維護之公用道路路段
    ，被告乙○○在上開自有土地上搭建內置棺木、骨灰罈、牌
    位、招魂幡、紙糊金童玉女木偶像等殯葬禮儀用品之透明棚
    架，「水世紀大樓」社區住戶外出看見因而心生不安，遂要
    求元興公司出面處理，元興公司派駐現場之工地主任蔡明達
    趁元興公司認養民權路路段植栽維護之便，將三塊木板以角
    材固定，豎立支撐，再以鐵絲纏繞於盆栽，擺放在前開民權
    路路段上，作為遮蔽上開不雅殯葬禮儀用品，惟旋於97年12
    月12日上午10時許，遭被告乙○○、甲○○及數名真實年籍
    不詳之成年男子拆除，過程中蔡明達出言阻止無效，遂報警
    前來處理等情，業經證人蔡明達於原審審理時證述屬實，並
    有前述被告乙○○所有之土地登記謄本3份、案發前後之現
    場照片數10張、側錄案發經過之錄影光碟及其翻拍照片1份
    、蔡明達手繪之現場簡圖一份在卷可稽，堪以認定。
  (三)然依起訴書所載，係認「被告乙○○夥同被告甲○○及其他
    數名真實年籍不詳之成年男子，共同基於防害自由之犯意聯
    絡，於97年12月12日上午10時許，強行撤除元興公司所設置
    之上開阻隔木板，防害該公司行使權利。」，並經元興公司
    訴警淡水分局報告偵辦，即認定告訴人元興公司為被害人，
    而被告妨害人行使權利之對象亦為元興公司；然而，強制罪
    之行為客體，必須對「自然人」直接或間接為之，法人則不
    屬之，已如前述，是以被告二人自無法對元興公司實施強暴
    、脅迫行為，且依證人蔡明達之證述：乙○○他們5、6個人
    來拆圍籬時，伊有以口頭制止叫他們不要拆，公司交代如果
    有糾紛就直接報警，他們拆除的木板就放在旁邊的空地上（
    見原審卷第56至57頁），是被告等人是將元興公司豎立之木
    板拆除後移至一旁空地，則被告二人施強暴、脅迫之對象，
    是對物施以強制力，並未對蔡明達施以強暴行為，且被告二
    人雖無視蔡明達出面阻止，逕依己意撤除木板，然而蔡明達
    是因公司交代如有糾紛就報警處理，故蔡明達之自由意思並
    未因此受有影響，即蔡明達的意思決定並未因被告二人施以
    強暴、脅迫而遭受妨害，故被告二人之上開行為，核與刑法
    第304條第1項之構成要件有間。
四、綜上所述，公訴人雖認乙○○、甲○○均犯刑法第304條之
    強制罪嫌，然依其所舉相關事證，尚不足使本院得被告二人
    有罪之確信，本院復查無其他積極證據可資證明被告乙○○
    、甲○○二人犯罪，原審未予詳究實情，以被告乙○○、甲
    ○○二人有公訴意旨所指犯行，並以被告二人另犯刑法第35
    4條毀損罪，與渠二人所犯使人行無義務之事有想像競合犯
    之裁判上一罪關係，從重論以使人行無義務之事之強制罪，
    遽予論罪科刑，尚有未洽，被告乙○○、甲○○提起上訴，
    執此指摘原判決不當，為有理由，應由本院將原判決撤銷，
    依法為被告無罪之諭知。另被告所涉毀損罪部分，未據檢察
    官起訴（起訴書認應不另為不起訴處分），自不得審究，併
    此敘明。
據上論斷，應依刑事訴訟法第369條第1項前段、第364條、第301
條第1項，判決如主文。
本案經檢察官王壬貴到庭執行職務。
中    華    民    國    99    年    6     月    18    日
                  刑事第二十三庭  審判長法  官  許宗和
                                        法  官  林海祥
                                        法  官  潘進柳
以上正本證明與原本無異。
不得上訴。
                                        書記官  任正人
中    華    民    國    99    年    6     月    18    日

司法院資訊處製作；財團法人民間司法改革基金會備份。
